臺灣臺南地方法院臺南簡易庭民事判決
111年度南簡字第87號
原      告  元大國際資產管理股份有限公司

法定代理人  宋耀明  
訴訟代理人  楊鵬遠律師
被      告  蔡銘煌  
            蔡鄭碧琴
            蔡耀川  
            蔡青蓉  
上列當事人間請求塗銷遺產分割登記事件，經本院於民國111年7
月7日言詞辯論終結，判決如下：
    主      文
被告就被繼承人蔡富勝所遺如附表所示土地及建物，於如附表「
協議分割日期」欄所示日期所為之遺產分割協議行為，及就如附
表編號一至三所示土地於民國一百零九年十一月二日所為之分割
繼承登記行為、就附表編號四所示建物於民國一百零九年十月三
十日所為之納稅義務人名義變更行為，均應予撤銷。
被告蔡鄭碧琴應將如附表編號一至三所示土地於民國一百零九年
十一月二日所為之分割繼承登記、及如附表編號四所示建物於一
百零九年十月三十日所為之納稅義務人名義變更登記，予以塗銷
。
訴訟費用由被告連帶負擔。 
    事實及理由
壹、程序方面：
一、按訴狀送達後，原告不得將原訴變更或追加他訴，但請求之
    基礎事實同一時，不在此限，民事訴訟法第255條第1項第2
    款定有明文。本件原告起訴時聲明：㈠被告間就附表編號3所
    示土地於民國109年10月25日所為之遺產分割協議債權行為
    ，及於109年11月2日所為之所有權移轉登記物權行為，均應
    予撤銷。㈡被告蔡鄭碧琴應將如附表編號3所示土地，經臺南
    市政府地政局東南事務所以109年普字第108850號收件，於1
    09年11月2日以分割繼承為原因之所有權移轉登記予以塗銷
    。嗣原告於111年4月13日具狀變更聲明為如後所述（見本院
    卷第115至116頁），經核與上開規定尚無不合，應予准許。
二、被告均未於言詞辯論期日到場，核無民事訴訟法第386條各
    款所列情形，爰依原告聲請，由其一造辯論而為判決。
貳、實體方面：
一、原告起訴主張：被告蔡銘煌與原告間有債權債務關係，被告
    蔡銘煌明知其尚積欠原告債務，為逃避日後遭債權人即原告
    強制執行，竟於如附表所示之日期，就其被繼承人蔡富勝所
    遺如附表所示之遺產（下稱系爭不動產）與被告蔡鄭碧琴、
    蔡耀川、蔡青蓉為遺產分割協議，由被告蔡鄭碧琴單獨取得
    系爭不動產之全部（下稱系爭分割協議），並於109年11月2
    日以分割繼承為原因，將附表編號1至3所示土地以分割繼承
    為原因移轉所有權登記與被告蔡鄭碧琴（下稱系爭所有權移
    轉登記），及於109年10月30日將附表編號4所示建物之納稅
    義務人名義變更登記為被告蔡鄭碧琴（下稱系爭納稅義務人
    名義變更登記），導致被告蔡銘煌名下已無其他財產足以清
    償債務，損害原告之債權。為此，依民法第244條第1項、第
    4項規定提起本件等語。並聲明：㈠被告就被繼承人蔡富勝所
    遺之系爭不動產，於如附表「協議分割日期」欄所示日期所
    為之遺產分割協議行為，及就如附表編號1至3土地於109年1
    1月2日所為之分割繼承登記行為、就附表編號4建物於109年
    10月30日所為之納稅義務人名義變更行為，均應予撤銷。㈡
    被告蔡鄭碧琴應將如附表編號1至3土地於109年11月2日所為
    之分割繼承登記、及如附表編號4建物於109年10月30日所為
    之納稅義務人名義變更登記，予以塗銷。
二、被告均未於言詞辯論期日到場，亦未提出書狀作何聲明或陳
    述。
三、得心證之理由：
  ㈠按民法第244條第1項之撤銷訴權，依同法第245條規定，自債
    權人知有撤銷原因時起，一年間不行使而消滅，或自行為時
    起，經過10年而消滅。該項法定期間為除斥期間，其時間經
    過時權利即告消滅；除斥期間有無經過，縱未經當事人主張
    或抗辯，法院亦應先為調查認定，以為判斷之依據（最高法
    院85年台上字第1941號判例參照）。經查，依原告所提出土
    地電傳資訊所示，其係於110年10月5日查詢得知如附表編號
    3所示土地有移轉登記之情形（調字卷第29至35頁），且系
    爭不動產如附表所示協議分割日期起至原告提起本件訴訟即
    110年10月12日為止，尚未逾1年，故原告提起本件撤銷之訴
    ，未逾法定除斥期間，先予敘明。
  ㈡被告蔡銘煌前曾向原告借款，尚積欠原告新臺幣109,512元及
    利息、違約金未清償，原告已取得本院103年度司促字第108
    91號確定支付命令；被告蔡鄭碧琴之配偶即被告蔡耀川、蔡
    銘煌、蔡青蓉之父蔡富勝於109年10月25日死亡後遺有系爭
    不動產，被告為蔡富勝之全體法定繼承人，皆未辦理拋棄繼
    承或限定繼承；被告於如附表「協議分割日期」欄所示之日
    期簽立分割繼承協議書，約定系爭不動產均歸由被告蔡鄭碧
    琴單獨取得，並於109年11月2日就附表編號1至3土地辦理分
    割繼承登記、於109年10月30日就附表編號4建物辦理納稅義
    務人名義變更登記等情，有原告提出之本院103年度司促字
    第10891號支付命令暨確定證明書、本院家事事件（繼承事
    件）公告查詢結果在卷可證（調字卷第23至27頁、第37頁）
    ，並有臺南市東南地政事務所110年10月25日東南地所登字
    第1100098309號函檢附之附表編號1至3土地分割繼承登記申
    請案件資料及臺南市政府財政稅務局臺南分局111年3月21日
    南市財南字第1113207622號函檢附之附表編號4建物納稅義
    務人名義變更相關資料在卷可憑（調字卷第57至75頁、本院
    卷第91至99頁）。又被告對於原告主張之事實，已於相當時
    期受合法之通知，而均於言詞辯論期日不到場，亦未提出任
    何書狀或證據資料爭執前揭原告主張事實，依民事訴訟法第
    280條第3項前段準用同條第1項之規定，應視同自認。是本
    院審酌前揭證據資料，堪信原告前揭主張為真實。
　㈢按債務人所為之無償行為，有害及債權者，債務人得聲請法
    院撤銷之；按債權人依第1項或第2項之規定聲請法院撤銷時
    ，得並聲請命受益人或轉得人回復原狀，民法第244條第1項
    、第4項前段定有明文。次按債權人行使民法第244條規定之
    撤銷權，以債務人之行為有害及債權為其要件之一。此之所
    謂害及債權，乃指債務人之行為，致積極的減少財產，或消
    極的增加債務，因而使債權不能獲得清償之情形（最高法院
    81年台上字第207號判決參照）。又拋棄因繼承所取得之財
    產，係於繼承開始後，未於法定期間拋棄繼承權，嗣就其已
    繼承取得之財產予以拋棄，與拋棄繼承權之性質迥然有別；
    繼承權之拋棄，固不許債權人依民法第244條第1項規定撤銷
    之。惟如拋棄因繼承所取得之財產，而將繼承所得財產之公
    同共有權，與他繼承人為不利於己之分割協議，倘因而害及
    債權者，債權人自得依民法第244條第1項行使撤銷權（最高
    法院106年度台上字第1650號判決參照）。是以，繼承權固
    為具有人格法益之一身專屬權利，惟於繼承人未拋棄繼承，
    而與其他繼承人對於遺產全部為公同共有時，該公同共有權
    已失其人格法益性質，而為財產上之權利，繼承人間之遺產
    分割協議，即係公同共有人間就公同共有物所為之處分行為
    ，倘全部遺產協議分割歸由其他繼承人取得，對未分割取得
    遺產之該繼承人而言，形式上係無償行為，若害及債權人之
    債權實現，債權人自得提起民法第244條第1項之撤銷訴訟。
　㈣系爭不動產為蔡富勝之全部遺產，被告為蔡富勝之全體繼承
    人，均未拋棄繼承等事實，已如前述，則被告蔡銘煌於109
    年10月25日蔡富勝死亡時，即與被告蔡鄭碧琴、蔡耀川、蔡
    青蓉基於繼承之法律關係，公同共有取得系爭不動產之所有
    權，其後被告間就系爭不動產為系爭分割協議，乃係將被告
    就系爭不動產之公同共有權分歸由被告蔡鄭碧琴一人取得，
    被告蔡銘煌並未分得任何遺產，依上開說明，被告所為系爭
    分割協議行為及系爭所有權移轉登記、變更納稅義務人名義
    行為，自形式觀之，係屬無償行為，如有害及原告之債權，
    自為民法第244條第1項行使撤銷權之標的。又撤銷權之行使
    ，旨在保全債務人之責任財產，以確保債權人之債權，是債
    務人之行為，致債權人之債權不能獲得滿足時，即得行使。
    倘債務人之資產，已不足以清償其所負債務，債權人自得行
    使撤銷權。被告蔡銘煌尚積欠原告前述借款債務迄未清償，
    其於108至109年間全無收入所得，名下亦無財產等情，有其
    稅務電子閘門財產所得調件明細表附卷可憑，其與被告蔡鄭
    碧琴、蔡耀川、蔡青蓉就系爭不動產所為系爭分割協議行為
    、所有權移轉登記及變更納稅義務人名義行為，已使被告蔡
    銘煌之責任財產減少，致原告之債權有受償不能或困難之情
    形，有害及原告之債權。是原告依民法第244條第1項、第4
    項規定，請求撤銷被告就系爭不動產於如附表「協議分割日
    期」欄所示日期所為之系爭分割協議行為、就附表編號1至3
    土地於109年11月2日所為所有權移轉登記行為、及就附表編
    號4建物於109年10月30日所為變更納稅義務人名義行為，並
    請求被告蔡鄭碧琴塗銷就附表編號1至3土地於109年11月2日
    之系爭所有權移轉登記、就附表編號4建物於109年10月30日
    之系爭納稅義務人名義變更登記，核屬有據。
五、綜上所述，原告依民法第244條第1項規定，請求撤銷被告間
    就系爭不動產所為之系爭分割協議、就附表編號1至3土地於
    109年11月2日所為所有權移轉登記行為、及就附表編號4建
    物於109年10月30日所為變更納稅義務人名義行為，並依同
    條第4項之規定，請求被告蔡鄭碧琴塗銷就附表編號1至3土
    地於109年11月2日之系爭所有權移轉登記、就附表編號4建
    物於109年10月30日之系爭納稅義務人名義變更登記，為有
    理由，應予准許。
六、訴訟費用負擔之依據：民事訴訟法第78條、第85條第2項。 
中　　華　　民　　國　　111 　年　 　7  　月　　22 　日
                  臺灣臺南地方法院臺南簡易庭
                                  法  官  余玟慧
以上正本係照原本作成　　　　　　　　　　　　　　　　　
如不服本判決，應於送達後20日內，向本院提出上訴狀並表明上
訴理由，如於本判決宣示後送達前提起上訴者，應於判決送達後
20日內補提上訴理由書（須附繕本），如委任律師提起上訴者，
應一併繳納上訴審裁判費。
中　　華　　民　　國　　111 　年　　7 　　月　　28　　日
                                  書記官  于子寧
附表：
編 號 種類 財產所在或名稱 權利 範圍 協議分割日期 變更登記日期 1 土地 臺南市○區○○段000地號 全部 109年10月30日 109年11月2日以分割繼承為原因為所有權移轉登記。 2 土地 臺南市○區○○段00000地號 全部   3 土地 臺南市○區○○段000地號 全部   4 建物 門牌號碼：臺南市○○區○○○街00號2樓之3（未辦理保存登記） 全部 109年10月29日 109年10月30日為納稅義務人名義變更登記。